臺北高等行政法院判決　　　　　　　　　　　　　　　九十年度訴字第二六七五號
　　　　　　　　　　　　　　　.
　　原　　　告　甲○○
　　　　　　　　　　　　　　　.
　　　　　　　　　　　　　　　.
　　被　　　告　勞工保險局
　　代　表　人　廖碧英總經理.
　　訴訟代理人　呂惠珍
　　　　　　　　丙○○
右當事人間因勞保事件，原告不服行政院勞工委員會中華民國九十年三月六日台八十
九勞訴字第五一七五六號訴願決定，提起行政訴訟。本院判決如左：
　　主  文
原告之訴駁回。
訴訟費用由原告負擔。
　　事  實
壹、事實概要：
    緣原告甲○○以離職退保後，於民國（以下同）八十八年七月二十六日檢送宏恩
    綜合醫院八十八年七月一日開具之勞工保險殘廢診斷書、塵肺症診斷書向被告申
    請殘廢給付，並經被告函請複檢，補送財團法人國泰綜合醫院複檢後八十九年三
    月七日開具之肺量計測驗報告單資料。案經被告於八十九年七月十九日以原告殘
    廢程度符合勞工保險肺塵症審定準則肺塵症第二症度，勞工保險殘廢給付標準表
    第五十二項第十二等級，乃按該等級加給百分之五十核發一五○日職業病殘廢給
    付計新台幣（以下同）十一萬三千七百四十五元。原告提出異議，主張被告應發
    給第四十七項第七等級職業病殘廢給付四四○日，向勞工保險監理委員會申請審
    議，遭該會八十九年十月十七日保監審字第四三五五號審定書駁回，向行政院
    勞工委員會提起訴願，亦遭駁回，原告仍未甘服，遂向本院提起行政訴訟。
貳、兩造聲明：
  一、原告聲明求為判決：請求被告依勞工保險殘廢給付標準表第四十七項第七等級
      發給職業病殘廢給付。
  二、被告聲明求為判決：駁回原告之訴。
參、兩造之爭點：
　一、原告主張之理由：
    (一)、勞工保險依勞工保險塵肺症審定準則二規定：塵肺症症度區分基準為第一症
        度至第四症度，依此區分而被審定為第二症度以上者，稱為勞工職業病。而
        被告既以第二症度以上為勞工保險職業病，豈有被認定為勞工保險職業病，
        又不為被告核可理賠之理。現行塵肺症之理賠，乃依照行政院勞工委員會八
        十八年八月四日台八八勞保三字第三三二○九號函示，目前皆以肺功能基本
        係數審定，因而被保險人雖有Ｘ光影，但按肺功能基本係數是未能達到標準
        故不予給付，與前述第二症度以上即屬勞工保險職業病之定義不符。
    (二)、按勞保法令及殘廢標準表之規定對塵肺症之定義已非常清楚：在胸腹部臟器
        對於塵肺症障害等級之審定，塵肺症障害亦應按照前述胸腹部臟器障害等級
        審定之原則，審定其等級。又胸腹部臟器障害等級之審定：胸腹部臟器機能
        遺存障害，需將症狀綜合衡量，永久喪失勞動能力與影響其日常生活之狀況
        及需他人扶助之情形，比照精神、神經障害等級，審定基本原則，綜合審定
        其等級，是故在此已將塵肺症說明及解釋的非常清楚，其規定已足。
    (三)、且被告對八十八年三月以前的申請案，皆以胸腹部臟器障害審定原則為審定
        標準，而在八十八年三月後即依行政院勞委會八十八年八月四日台八八勞保
        三字第三三二○九號函示以肺功能指數作為審核依據，該函亦應自八十八年
        八月四日後方可實施，故被告所為實有不妥。又行政院前揭函示僅為行政命
        令，自不可有違法律規定；如前所述，塵肺症審核標準應按照胸腹部臟器障
        害比照精神、神經障害審定等級，是以被告所稱有權依勞工保險法施行細則
        第八十條，即：勞工保險條例第五十五條及勞工保險殘廢給付標準表未規定
        之事項得由中央主管機關補充規定，係屬濫用法規。且行政院勞工委員會前
        揭函示，提高被保險人申請門檻，亦違反勞工保險條例保障勞工生活，促進
        社會安全之立法目的。
    (四)、原告曾遍訪各大醫院胸腔專科，均認為被告之審核方式有所不妥。因塵肺症
        之檢查，係先對被保險人胸部為Ｘ光照射後，檢查被保險人肺部有無陰影存
        在，而後才對肺功能測試。且依據醫生說法：Ｘ光照射檢查之結果較為正確
        ，因Ｘ光片不能作弊，而肺功能測試有可能作弊，被保險人吹氣時大力、小
        力或甚至生病，如感冒、咳嗽、喉嚨痛均會影響肺功能指數之結果。又於開
        放塵肺症得為勞保給付之初，醫師若於診斷欄中未註明殘廢病人有無實際工
        作能力，被告即會將診斷書退還，要求填具「勞動能力損失狀況」，可見其
        為殘廢表的審核依據，然而，現在則不論是否註明無法工作或終生只能從事
        輕便工作，均不為被告所採。
    (五)、原告認為理賠不應有雙重標準，應依據胸腹部臟器障害等級審核之規定。是
        故，可見只要胸部Ｘ光陰影可判斷有極度障害、肺功能極度異常而終生無法
        從事任何工作者，申請一等、二等或三等殘障給付自當合理；而胸部存有陰
        影且肺功能異常，終身只能從事輕便工作者，自當符合第四十七項第七等級
        四四○日之給付；如Ｘ光屬第二、三、四度症者，肺功能雖屬正常，但Ｘ光
        有症度陰影存在，亦屬第五十二項胸腹部臟器遺存障害者。
　二、被告主張之理由：
    (一)、按勞工保險條例第五十四條規定，被保險人罹患職業病者，仍需經治療終止
        ，身體遺存障害，適合殘廢給付標準表規定之項目，並經被告自設或特約醫
        院診斷為永久不能復原者，始得依規定之殘廢等級及給付標準請領殘廢給付
        。又依首揭「勞工保險塵肺症審定準則」三規定，勞工保險塵肺症之檢定，
        須依各種檢查方式審定之，依ｘ光片顯示之陰影類型所區分之症度，祗係塵
        肺症審定為職業病之基準，至其是否符合殘廢給付標準表規定之項目及其殘
        廢給付之等級及標準，仍須依首揭綜合審定原則並就肺功能損失程度之臨床
        症狀而審定之。故雖同為塵肺症患者，惟因塵肺症分布密度、塵肺症度及心
        肺功能檢查結果等均不同，其是否符合殘廢給付標準表規定及其符合之項目
        、給付之等級自有差異，並非如原告主張依ｘ光片顯示罹患第二症度以上塵
        肺症者均可請領殘廢給付。
    (二)、次按「勞工保險塵肺症障害等級肺功能損失程度審定標準」係本於勞工保險
        殘廢給付標準表胸腹部臟器障害相關項目之規定，依各項目被保險人喪失勞
        動能力、其日常生活或社會生活活動所受影響及其需他人扶助之情形訂出各
        項目對應之肺功能指數，俾被告於審查時有進一步之標準可資參照，被告於
        審查時仍應依殘廢診斷書、塵肺症診斷書及被保險人之胸部ｘ光片作綜合審
        查後依勞工保險殘廢給付標準表之規定核定殘廢項目及等級。據上說明，足
        徵該標準表與勞工保險殘廢給付標準表胸腹部臟器障害相關項目之規定並未
        有抵觸，亦未取代該表之適用，該肺功能損失程度審定標準僅係就勞工保險
        殘廢給付標準表所為之補充規定，又本件被告核定之日期係八十九年七月十
        九日，乃在「勞工保險塵肺症障害等級肺功能損失程度審定標準」訂定日期
        之後，是原處分引用該表並無不當，前述原告就該表所為之指摘均無可採。
    (三)、查被告於審核保險給付案件時，除以被保險人或受益人檢附之保險資料、診
        斷書等予以審核外，如有必要，亦須另外徵詢專科醫師意見或實地派員訪查
        瞭解實情，此由勞工保險局組織條例第十一條第二項規定被告得視業務需要
        聘用兼任醫師十二人至二十人，及勞工保險條例第二十八條、第五十六條及
        同條例施行細則第六十一條規定保險人（即被告）為審核保險給付，得調查
        有關之文件、得另行指定醫院或醫師複檢即明，否則倘被告對原告所提之診
        斷書不能有不同之意見，則前述條文賦予被告審核之權限即形同具文。
　　理  由
壹、按「被保險人因職業傷害或罹患職業病，經治療終止後，如身體遺存障害，適合
    殘廢給付標準表規定之項目，並經保險人自設或特約醫院診斷為永久殘廢者，依
    同表規定之殘廢等級及給付標準，增給百分之五十，一次請領殘廢補償費。被保
    險人領取職業傷病給付期滿，尚未痊癒，如身體遺存障害，適合殘廢給付標準表
    規定之項目，並經保險人自設或特約醫院診斷為永不能復原者，得比照前項規定
    辦理。」勞工保險條例第五十四條定有明文。又依勞工保險殘廢給付標準表胸腹
    部臟器障害系列附註二規定，胸腹部臟器障害等級之審定：胸腹部臟器機能遺存
    障害，須將症狀綜合衡量，永久喪失勞動能力與影響其日常生活活動或社會生活
    活動之狀況及需他人扶助之情形，比照精神、神經障害等級審定基本原則，綜合
    審定其等級。附註四規定，「塵肺症」障害等級之審定：塵肺症障害亦應按照前
    述「胸腹部臟器障害」等級審定之原則，審定其等級。其中「胸腹部臟器機能遺
    存顯著障害，終身祇能從事輕便工作者。」係屬第四十七障害項目第七殘廢等級
    ，給付標準四四○日。「胸腹部臟器遺存障害者」係屬第五十二障害項目第十二
    殘廢等級，給付標準一○○日。附註六規定：「胸腹部臟器遺存障害者」係指胸
    腹部遺存機能障害，致工作上確有明顯之阻害而由醫學上可予證明者，如膀就括
    約肌變化所致之尿失禁或肛門括約肌不全（因斷裂等）所致之大便失禁者，適用
    第五十二項第十二級．．．。再依同條例第三十四條附表即勞工保險職業病種類
    表中第八類第一項之職業病名稱為塵肺症，該表之備註一勞工保險塵肺症審定準
    則，另以表定之。二粉塵作業範圍及塵肺症合併症之範圍，由中央主管機關訂之
    。另依勞工保險塵肺症審定準則規定：「一．．．二塵肺症症度區分基準：（從
    事粉塵作業之被保險人，依其塵肺檢定檢查之結果，依左表所列區分為第一症度
    至第四症度，依此區分，被審定為第二症度以上者，為勞工保險職業病）。．．
    ．三勞工保險塵肺症之檢定，依左列各項檢查之施行審定之：(一)Ｘ光攝影檢查（
    全胸部直接或特殊攝影者）。(二)粉塵作業經歷調查。(三)胸部臨床檢查。(四)結核精
    密檢查．．．(五)心肺功能檢查．．．(六)其他檢查．．．。」復依行政院勞工委員
    會八十七年十一月五日台八十七勞保三字第五○二○七號函所檢送勞保被保險人
    離職退保後經診斷確定罹有職業病者請領職業災害保險給付作業處理原則規定：
    「(一)給付對象：勞保被保險人因保險期間罹患疾病，於離職退保後經診斷確定為
    職業病者。(二)給付項目：職業災害保險殘廢給付。(三)職業病給付之種類：勞工保
    險職業病種類表所列及本會核定增列之職業病。．．．(五)殘廢給付之核給：1.原
    無領取殘廢給付之離職退保後始診斷確定罹有職業病之原勞保被保險人，依勞工
    保險條例相關規定核給。．．．」復依行政院勞工委員會八十八年五月七日台八
    十八勞保二字第二○五○五號函補充、增列勞工保險殘廢給付項目，附表二「勞
    工保險塵肺症障害等級肺功能損失程度審定標準」附註規定，塵肺症診斷第二症
    度以上者，塵肺症功能損失程度依下列標準審定，符合FVC：六十─七十九％、F
    EV1：六十─七十九％、FEV1/ FVC：六十─七十四％、DLCO：六十─七十九％、
    VO2MAX：二○─二五ML/KG.MIN，按勞工保險殘廢給付標準第五十二項「胸腹部
    臟器遺存障害者。」發給第十二等級給付；符合FVC：五十一─五十九％、FEV1
    ：四十一─五十九％、FEV1/FVC：五十一─五十九％、DLCO：四十一─五十九％
    、VO2MAX：十五─二○ML/KG.MIN，按勞工保險殘廢給付標準表第四十七項「胸
    腹部臟器機能遺存顯著障害，終身祇能從事輕便工作者，發給第七級給付；符合
    FVC：四十一─五十％、FEV1：三十一─四十％、FEV1/FVC：四十一─五十％、D
    LCO：三十一─四十％，按勞工保險殘廢給付標準表第四十六項「胸腹部臟器機
    能遺存顯著障害，終身不能從事工作者。」發給第三等級給付。．．．註：1.FE
    V1：第一秒分時肺活量。2.FVC：用力肺活量。3.DLCO：氣體交換，肺瀰散功能
    。4.VO2MAX：最高耗氧量。5.上開標準參考美國醫學會、美國胸腔醫學會肺部障
    害分類及我國內政部殘障鑑定手冊。6.塵肺症必需Ｘ光確認為第二症度以上者，
    可依肺功能標準確實描述臨床症狀並註明符合殘廢給付之等級。至行政院勞工委
    員會八十八年八月四日台八十八勞保三字第○○三三二○九號函僅就前揭行政院
    勞工委員會八十八年五月七日台八八勞保二字第○二○五○五號函補充之標準表
    酌作文字調整，將原標準表之「塵肺症症度診斷為第二症度以上者」從第五十二
    項障害項目一欄調至附註欄，以杜疑義，二者實質內容未有差異。
貳、查原告以離職退保後，於民國（以下同）八十八年七月二十六日檢送宏恩綜合醫
    院八十八年七月一日開具之勞工保險殘廢診斷書、塵肺症診斷書向被告申請殘廢
    給付，並經被告函請複檢，補送財團法人國泰綜合醫院複檢後八十九年三月七日
    開具之肺量計測驗報告單資料。案經被告於八十九年七月十九日以原告殘廢程度
    符合勞工保險肺塵症審定準則肺塵症第二症度，勞工保險殘廢給付標準表第五十
    二項第十二等級，乃按該等級加給百分之五十核發一五○日職業病殘廢給付計新
    台幣（以下同）十一萬三千七百四十五元，此有原告申請書及相關卷証附卷可稽
    ，並為兩造所不爭，堪信為實。茲就本件爭點分述如次：
  (一)、經查，依勞工保險條例第十九條第一項之規定，被保險人或其受益人，於保險
      效力開始後，停止前發生保險事故者，得依本條例規定，請領保險給付。而職
      業病殘廢給付保險事故之日，依勞工保險條例第五十四條規定，係被保險人治
      療終止審定成殘或領取職業傷病給付期滿，經診斷為永久不能復原之日。原告
      係塵肺症殘廢給付之被保險人，其審定成殘之日期均在其退保之後，揆諸首揭
      勞工保險條例第十九條第一項規定，原屬退保後之事故，不得請領保險給付。
      惟行政院勞工委員會為強化對勞工之保障，特別以八十七年十一月五日台八十
      七勞保三字第五○二○七號函頒布「勞保被保險人離職退保後經診斷確定罹有
      職業病者請領職業災害保險給付作業處理原則」，規定被保險人因保險期間罹
      患疾病，於離職退保後經診斷確定為職業病者，得請領職業災害保險殘廢給付
      之相關規定，既屬本不應領取之項目，宜於不牴觸勞工保險條例第五十三條附
      表二審定原則之規範目的下，具體審慎認定，始符放寬得申領之目的。
  (二)、勞工保險條例第七十七條規定：「本條例施行細則，由中央主管機關擬訂，報
      請行政院核定之。」；再按勞工保險條例施行細則第八十條規定：「本條例第
      五十五條及勞工保險殘廢給付標準表未規定之事項，得由中央主管機關補充規
      定之。」故有關勞工保險殘廢給付標準表未規定之事項，基於法令之授權，自
      得由中央主管機關即行政院勞工委員會補充規定之。行政院勞工委員會八十八
      年五月七日台八十八勞保二字第二○五○五號函「補充、增列勞工保險殘廢給
      付項目」，其中附表二「勞工保險塵肺症障害等級肺功能損失程度審定標準」
      附註之具體審核標準，適用於個案之結果，如符合勞工保險條例第五十三條附
      表二「勞工保險殘廢給付標準表」關於塵肺症按照胸腹部臟器障害等級審定原
      則之規範目的時，自不生牴觸問題。至行政院勞工委員會八十八年八月四日台
      八十八勞保三字第三三二○九號函僅就前揭行政院勞工委員會八十八年五月七
      日台八八勞保二字第二○五○五號函補充之標準表酌作文字調整，將原標準表
      之「塵肺症症度診斷為第二症度以上者」從第五十二項障害項目一欄調至附註
      欄，以杜疑義，二者實質內容未有差異。原告主張行政院勞工委員會八十八年
      八月四日台八十八勞保三字第三三二○九號函僅係行政命令，提高被保險人申
      請門檻，有違法律等語，不足採取。
  (三)、按勞工保險局組織條例於八十四年十一月八日經總統華總（一）義字第八七五
      五號令制定公布，其中第十一條第二項規定：「本局得視業務需要聘用兼任醫
      師十二人至二十人及財務專業人員五人至十人。」勞工保險職業病殘廢給付僅
      係針對該職業病所造成之身體障害為補償，是被保險人如有因其他非該職業病
      導致之身體障害，於審核時自當予以排除，塵肺症係職業病，其殘廢給付亦應
      依前開原則審查。塵肺症殘廢給付，須就被保險人所檢送之殘廢診斷書、塵肺
      症診斷書及胸部Ｘ光片綜合研判審查，前開資料之判讀涉及高度之醫學專業知
      識，被告之人員既非專業人士，如無借重專科醫師提供醫學專業知識，勢難行
      使審核之職權，是被告依上開規定聘用專業醫師提供意見俾利審查，原為此類
      案件必然之需求，自有其法律之依據，並無不當。查雖原告主張其經醫師鑑定
      為塵肺症第二症度（依其檢附診斷書應係第四症度之誤），肺功能異常，僅能
      從事輕工作，而主張符合第四十七項第七等級。惟經被告通知原告複檢，據所
      補送前開財團法人國泰綜合醫院八十九年三月七日開具之肺量計測驗報告單，
      原告肺功能檢查之數據為：FVC：九十七．一％、FEV1：八十七．四％、FEV
      1/FVC：七十三．六％，並不符合「勞工保險塵肺症障害等級肺功能損失程度
      審定標準」附註「FVC：五十一─五十九％、FEV1：四十一─五十九％、FEV1/
      FVC：五十一─五十九％、DLCO：四十一─五十九％、VO2MAX：十五─二○ML/
      KG.MIN」，按勞工保險殘廢給付標準表第四十七項「胸腹臟器機能遺存顯著障
      害，終身只能從事輕便工作」，發給第七級給付之標準。被告依據原告提出之
      「勞工保險殘廢診斷書」、「塵肺症診斷書」及「肺量計測驗報告單」，交由
      特約專業醫師提供意見，再由被告憑以綜合判斷塵肺症對原告造成之障害程度
      ，依「勞工保險塵肺症障害等級肺功能損失程度審定標準」附註之具體審核標
      準予以審查，應符合勞工保險條例第五十三條附表二「勞工保險殘廢給付標準
      表」關於塵肺症按照胸腹部臟器障害等級審定原則之規範目的。至原告提出之
      殘廢診斷書所載之殘廢程度，原為出具醫師就原告受診當時之身體全部狀況而
      為之個人判斷意見，並未區分因職業引起之災害與非因職業引起災害之範圍；
      而被告審理之範圍既限於職業災害，即應就原告身體狀況（含器官隨年齡老化
      、其他因職業災害或非因職業原因所引起之器官障害等情狀）予以區分因職業
      引起之災害與非因職業引起災害之範圍，而認定原告之殘廢程度。依此，其所
      為之判斷與原告之診斷證明書所載之殘廢程度未必完全相同，故其原得於職權
      範圍內依法認定事實，不受其他主觀判斷意見之拘束，此由勞工保險條例第二
      十八條、第五十六條及同條例施行細則第六十一條規定即明，被告依法認定事
      實，並無何違法之處，尚難謂與事實不符。
參、綜上所述，被告原核定給付於法尚無不符，原告請求被告依勞工保險殘廢給付標
    準表第四十七項第七等級發給職業病殘廢給付。亦乏依據，應併予駁回。
肆、本件原告經合法通知，未於言詞辯論期日到場，核無行政訴訟法第二百十八條準
    用民事訴訟法第三百八十六條所列各款情事，爰依被告之聲請，由其一造辯論而
    為判決附此明。
據上論結，本件原告之訴為無理由，爰依行政訴訟法第二百十八條、民事訴法第三百
八十五條第一項前段，行政訴訟法第九十八條第三項前段，判決如主文。
中　　華　　民　　國　　九十一　　　年　　 　四　  　月　 　二十六　  　日
                            臺 北 高 等 行 政 法 院  第 五 庭
                                        審 判 長 法  官　張瓊文
                                                 法  官　帥嘉寶
                                                 法  官　劉介中
右為正本係照原本作成。
如不服本判決，應於送達後二十日內，向本院提出上訴狀並表明上訴理由，如於本判
決宣示後送達前提起上訴者，應於判決送達後二十日內補提上訴理由書（須按他造人
數附繕本）。
中　　華　　民　　國　　九十一　　　年　　 　四　  　月　 　二十六　  　日
                                                 書記官  黃明和
